臺灣板橋地方法院民事判決　九十二年度訴字第一四六九號
　　原　　　告　　甲○○
　　訴訟代理人　　陳明暉律師
　　複　代理人　　郭令立律師
　　　　　　　　　簡泰正律師
　　被　　　告　　乙○○
　　訴訟代理人　　鄭志明律師
右當事人間請求損害賠償事件，本院判決如左：
    主    文
被告應給付原告新台幣參拾玖萬貳仟柒佰陸拾元，及自民國九十二年八月十五日起至
清償日止按年息百分之五計算之利息。
原告其餘之訴駁回。
訴訟費用由被告負擔三分之一，其餘由原告負擔。
本判決第一項得假執行；但被告如以新臺幣參拾玖萬貳仟柒佰陸拾元為原告預供擔保
後，得免為假執行。
原告其餘假執行之聲請駁回。
    事    實
甲、原告方面：
一、聲明：求為判決命被告給付原告新台幣（下同）一百二十萬五千零五十八元，並
    自起訴狀繕本送達之翌日起至清償日止按年利率百分之五計算之利息。並陳明願
    供擔保請准宣告假執行。
二、陳述：
    (一)有關系爭房屋前經信託登記於被告名下，並約明原告得隨時處分，且被告應隨
      時配合辦理過戶將房屋歸還原告。事後原告欲出售處分系爭房屋時，因被告拒
      不配合辦理產權移轉登記，致原告已與第三人簽約出售該屋而無法履約，嗣原
      告提起訴訟請求被告返還信託之房屋，經桃園地方法院民事庭判決被告應將系
      爭房屋辦理所有權移轉登記返還原告並確定在案等情，有系爭建物登記謄本、
      信託約定書面、台北南海郵局第二三二號存證信函及台灣桃園地方法院九十年
      度訴字第五六六號民事確定判決等足證。
    (二)本件因被告違反兩造間之信託約定，拒絕配合返還信託物，致原告受有損害，
      而起訴請求損害賠償。雖查原告於前揭「請求所有權移轉登記」事件中有同時
      請求損害賠償，惟當時所提出主張之損害內容係指「仲介費及違約金」，有該
      民事判決足稽，此與本件所主張之房地減損價值（即相當於買賣價差）及利息
      之損害完全不同；又請求之內容既屬不同，故亦非屬最高法院五十一年度台上
      字第六六五號判例所指稱之「得提出而未提出之攻擊防禦方法」，自不待言。
      況且，原告係於前揭桃園地方法院九十年度訴字第五五六號民事判決確定後之
      九十一年八月三十一日及同年十月十八日再分別賣出系爭房地，因而受有本件
      所請求之損害，由此可知本件原告之損害係於前揭民事判決確定後始行發生，
      自非該判決之既判力所能及。被告辯稱本件應為前揭九十年度訴字第五五六號
      民事確定判決之既判力所及，恐有誤會。
    (三)經查，系爭房地前經原告分別於九十年二月間委託房屋仲介公司出售並各以總
      價二百一十萬元及二百四十五萬元尋得買主，嗣因被告拒絕配合辦理房屋所有
      權移轉登記而確定無法成交，致原告無法取得各該價款，除經前揭九十年度訴
      字第五五六號民事判決所確認外，亦有原證五之房地產買賣契約書及原證七之
      委託代理專賣契約書足證。再查，系爭房地嗣經原告另於前揭判決確定後，因
      價值減低，而分別於九十一年八月三十一日及同年十月十八日只能以總價一百
      六十五萬元（十一號四樓部分）及二百零五萬元（一號五樓部分）再出售予第
      三人。又有關系爭房地於九十一年八月至十月間之價格，復經鈞　院函請台住
      不動產鑑定股份有限公司鑑定，並經該公司鑑定認為其中一號五樓之房地（含
      車位）價格為「二百一十二萬三千八百四十三元」，而其十一號四樓之房地價
      格為「一百七十萬七千二百四十元」，有其鑑定報告書在卷足稽。上開鑑定價
      格與原告於同一期間所出售予第三人之「二百零五萬元」及「一百六十五萬元
      」相去不遠，足證原告於九十一年間所出售之價格確與該房地當時之客觀價值
      相當。按系爭房地因被告於九十年二月間未能依信託約定配合辦理所有權移轉
      登記，致原告無法取得價款，而事後因價值減低，致受有再度出售之價差及利
      息之損失。被告就原告之損害，如訴之聲明第一項所載，自應負賠償之責。
    (四)至於被告辯稱系爭房地雖由原告信託登記於被告名下，然受益人為泓谷建設股
      份有限公司，若原告終止信託契約，依法該財產應返還登記予受益人，而非原
      告云云。然查：被告前揭所辯，並無依據。而且，有關終止信託契約並將系爭
      房屋返還登記予原告一節，亦為前揭九十年度訴字第五五六號民事判決所確認
      。被告對於業經判決確定之事實，再空言爭執，顯無理由，不再贅言。
    (五)綜合上述，原告自得要求被告賠償其因違反信託合約所致生原告之損害，爰依
      法提起本件訴訟，請求判決如訴之聲明所示。
二、陳述：
三、證據：提出建物登記謄本二件、信託契約、台北南海郵局第二三二號存證信函、
    台灣桃園地方法院九十年度訴字第五六六號民事判決及確定證明書、九十年二月
    十八日不動產買賣契約書、九十一年十月十八日不動產買賣契約書、委託代理專
    賣契約書、九十一年八月三十一日不動產買賣契約書、九十一年十月十八日不動
    產買賣契約書各一件為證。
乙、被告方面：
一、聲明：求為判決駁回原告之訴及其假執行之聲請，並陳明如受不利益判決願供擔
    保請准宣告假執行。
二、陳述：
    (一)原告固為系爭房地信託契約之委託人，被告為受託人，然受益人確為弘谷建設
      股份有限公司，若原告欲終止信託契約，依法信託財產自應返還移轉登記於受
      益人，而非原告甚明。良以：
    1.被告前於八十一年、八十二年間以胞弟連欽李名義投資原告興建位於桃園縣龜
      山鄉○○段，即系爭房地所在之房屋新建工程，投資款為一百萬元，相關事宜
      均由被告與原告接洽。嗣合夥人等以泓谷建設股份有限公司（以下簡稱泓谷公
      司）名義興建新屋完成，陸續出售，然被告向原告請求退還合夥股金及利潤時
      ，原告卻藉故拖延，亦不辦理合夥結算，僅願將泓谷公司名下之系爭房地移轉
      登記予被告，名義上原告係將系爭房地信託登記於被告名下，實質上係作為將
      來合夥結算後發還股金及利潤之擔保。
    2.依信託法第一條規定：「稱信託者，謂委託人將財產移轉或為其他處分，使受
    　託人依信託本旨，為受益人之利益或為特定之目的，管理或處分信託財產之關
      係。」同法第三條規定：「委託人與受益人非同一人者，委託人除信託行為另
      有保留外，於信託成立後不得變更受益人或終止其信託，亦不得處分受益人之
      權利。但經受益人同意者，不在此限。」職是，原告原係委託被告將泓谷公司
      名下之系爭房地登記於被告名下，待合夥結算時將系爭房地移轉登記予泓谷公
      司，故系爭房地為合夥財產之一部分。而系爭房地原確係由泓谷公司移轉登記
      予被告，從而原告僅為信託契約之委託人，受益人應為泓谷公司。按原告雖為
      委託人，然原告並未舉證證明信託行為另有保留，或受益人同意前，自無許其
      任意主張終止信託契約。退步言，縱有終止信託契約之情事，然依信託法第六
      十五條規定，系爭房地應移轉登記予受益人泓谷公司，而非原告至明。原告主
      張終止系爭房地之信託契約，並請求移轉登記予原告，嗣更向桃園地方法院提
      起九十年訴字第五五六號訴訟，於法均未合，洵無足採信。
    (二)按本件原告主張信託終止後之損害賠償請求權及債務不履行損害賠償之基礎，
      為桃園地院九十年訴字第五五六號民事確定判決既判力範圍內，依法自不得再
      為訴訟請求：查原告於桃園地院前揭訴訟係主張信託法第二十三條、民法第二
      百三十一條為選擇合併，請求損害賠償，而損害賠償若採金錢補償方式，自包
      括所受損害及所失利益。復查前揭民事判決應係於九十一年四月二十四日確定
      ，在言詞辯論終結前，原告當時僅請求賠償損害十七萬元，其他應提出而未提
      出之損害，包括本件所失利益與利息損失，應為前開判決既判決效力範圍內，
      原告自不得更行起訴主張。
    (三)查原告主張被告應賠償售屋差價及利息損失云云，於法顯無理由，洵難採信。
    1.按信託法第二十三條規定：「受託人因管理不當致信託財產發生損害或違反信
      託本旨處分信託財產時，委託人、受益人或其他受託人得請求以金錢賠償信託
      財產所受損害或回復原狀，並得請求減免報酬。」依法旨規定，依法請求權人
      僅能請求「以金錢賠償信託財產所受損害」或「回復原狀」，兩者顯然為擇一
      而非合併請求之關係，且損害賠償範圍並不包括「所生利益」在內。從而，系
      爭房地既已移轉登記予原告，原告另行提起本件訴訟主張「所失利益」即房屋
      交易差價，與前揭法旨規定損害賠償範圍，顯有未合，其主張應不足採。
    2.復查原告主張系爭房地四樓部分於九十年二月十八日曾以總價二百一十萬元出
      售，然因被告拒絕配合辦理所有權移轉，而解除契約，嗣於九十一年十月十八
      日以一百六十五萬元再出售，被告應賠償其中差價四十五萬元；另系爭房地五
      樓部分於九十年二月下旬曾以總價二百四十五萬元覓得買主，然因被告拒絕配
      合辦理所有權移轉，而解除仲介契約，嗣於九十一年八月三十一日以二百零五
      萬元再出售，被告應賠償其中差價四十萬元。惟被告否認原告所舉契約之真正
      ，縱契約內容為真實，然原告並未因此受權利之侵害；且原告所舉房地前後售
      價，具有高度不確定性，客觀上跟本無法預期損害賠償範圍，此為「純粹經濟
      上之損失」或「純粹財產上之損害」，自難率令被告負擔。
    (四)且查原告主張系爭房地四樓部分，在九十年三月一日起即可取得買賣價金二百
      一十萬元，故應賠償至九十一年十月十八日為止，依年息百分之五計算之利息
      一七一三○八元；另系爭房地五樓部分，同樣在九十年三月一日起即可取得買
      賣價金二百四十五萬元，故應賠償至九十一年八月三十一日止，依年息百分之
      五計算之利息計一八三七五○元。然前兩年房地產交易市場冷淡，乃眾所週知
      之實，豈可憑空想像交易完成之買賣價格？況依前揭民事判決，顯已足以填補
      原告因未能售屋而實際支付違約金及仲介費之損失，原告主張利息損失，顯非
      實際損失，而無填補之餘地。尤其原告主張具有高度不確定性，客觀上根本無
      法預期損害範圍，此等「純粹經濟上之損失」或「純粹財產上之損害」，實難
      率令被告負擔。
三、證據：提出土地與建物登記謄本各一件為證。
    理    由
一、本件原告起訴主張：原告於八十六年十二月九日將所有如附表所示之房屋兩戶信
    託登記於被告名下，並約明原告得隨時處分，被告應隨時配合辦理過戶將房屋歸
    還原告，嗣原告欲以總價四百五十五萬元出售系爭房屋時，因被告拒不配合辦理
    產權移轉登記，致原告已與第三人簽約出售該屋而無法履約；原告乃提起訴訟請
    求被告返還信託之房屋，經台灣桃園地方法院民事庭判決被告應將系爭房屋辦理
    所有權移轉登記返還原告，並於九十一年四月二十六日判決確定後，原告乃分別
    於九十一年八月卅一日及同年十月十八日以總價三百七十萬元賣出系爭房屋，致
    受有出售房屋利益八十五萬元及利息三十五萬五千零五十八元之損害，爰依信託
    之法律關係，請求被告賠償一百二十萬五千零五十八萬元之損害及法定遲延利息
    語。被告則以：原告固為系爭房屋信託契約之委託人，被告為受託人，然受益人
    確為泓谷公司，若原告欲終止信託契約，依法信託財產自應返還移轉登記於受益
    人，而非原告甚明，且本件原告主張信託終止後之損害賠償請求權及債務不履行
    損害賠償之基礎，為台灣桃園地院九十年訴字第五五六號民事確定判決既判力範
    圍內，依法自不得再為訴訟請求，另依信託法之規定原告不得請求所失利益，且
    原告請求之損害為純粹經濟上損失，依法亦不得請求云云，資為抗辯。
二、查原告主張其於八十六年十二月九日將所有如附表所示之房屋兩戶信託登記於被
    告名下，並約明原告得隨時處分，被告應隨時配合辦理過戶將房屋歸還原告，嗣
    原告欲以總價四百五十五萬元出售系爭兩棟房屋時，因被告拒不配合辦理產權移
    轉登記，致原告已與第三人簽約出售該屋而無法履約；原告乃提起訴訟請求被告
    返還信託之房屋，經台灣桃園地方法院民事庭判決被告應將系爭房屋辦理所有權
    移轉登記返還原告，並於九十一年四月二十六日判決確定後，分別於九十一年八
    月三十一日及同年十月十八日以總價三百七十萬元賣出系爭房地之事實，已據其
    提出建物登記謄本二件、信託契約、九十年二月十八日不動產買賣契約書、台灣
    桃園地方法院九十年度訴字第五六六號民事判決與確定證明、委託代理專賣契約
    書、九十一年八月三十一日不動產買賣契約書、九十一年十月十八日不動產買賣
    契約書各一件為證，自堪信為真實。因此，本件之爭點厥為原告得否解除信託契
    約，與原告因被告未依約返還系爭房屋所失利益之金額為何。
三、原告得否解除信託契約：
    (一)按確定判決之既判力，固以訴訟標的經表現於主文判斷之事項為限，判決理由
      並無既判力。但法院於判決理由中，就訴訟標的以外當事人主張之重要爭點，
      本於當事人辯論之結果，已為判斷時，除有顯然違背法令之情形，或當事人已
      提出新訴訟資料，足以推翻原判斷之情形外，應解為在同一當事人就該重要爭
      點所提起之訴訟中，法院及當事人就該已經法院判斷之重要爭點，皆不得任作
      相反之判斷或主張，始符民事訴訟上之誠信原則。最高法院九十二年度台上字
      第一三九九、二四六０號判決著有明文。
    (二)經查原告主張系爭信託契約已終止之實實，係屬原告得否請求被告返還系爭兩
      戶房屋之重要爭點，且經台灣桃園地方法院九十年度訴字第五六六號確定民事
      判決所是認，並判命被告應將系爭房屋兩戶移轉登記予原告，有前開民事判決
      與確定證明各一件足憑。被告雖抗辯：系爭信託契約之受益人為泓谷公司，若
      原告欲終止信託契約，依法信託財產自應返還移轉登記於受益人，而非原告云
      云，惟觀諸兩造於八十六年十二月九日所簽訂之信託契約，並無受害人為泓谷
      公司之記載，且原告已否認泓谷公司為受益人，被告復未以證以實其說，核被
      告此部分之抗辯，顯屬不足採信。揆諸前揭最高法院判決要旨，被告提出之新
      訴訟資料既不足以推翻原判決，本院就原告已終止系爭信託契約之事實，自不
      得為相反之判斷或主張。
四、原告因被告未依約返還系爭房屋所失利益之金額為何：
    (一)按損害賠償之訴訟標的應依損害之種類加以區別，向為歷來所認定，其基準有
      二分說與三分說，二分說係將損害區分為財產上損害與非財產上損害兩種，三
      分說則將損害區分為積極損害、消極損害與非財產上損害三種，再就該兩種或
      三種認為係各別不同之訴訟標的，我國司法實務上則採取三分說之見解，認為
      所受損害與所失利益為不同之訴訟標的（六三、六、一四決定）（參閱王甲乙
      著：「請求損害賠償之訴訟標的」一文，收錄於民事訴訟法之研討(四)，第三一
      五頁）。查原告固曾就被告未依約返還附表編號一所示之房屋，致原告無法交
      付該屋予買受人，遭買受人解除買賣契約，而賠償買受人違約金七萬元及支付
      仲介費十萬元之損害，向台灣桃園地方法院起訴請求被告賠償，並經該院以九
      十年度訴字第五六六號民事判決判命被告賠償確定在案，惟原告於本件係請求
      被告賠償因系爭房屋無法依已定計劃出售之所失利益，而前案原告係請求被告
      賠償所受損害，兩者顯然為不同之訴訟標的，非屬前案確定判決既判決所及之
      範圍，本件原告並無不得更行起訴之限制，先予敘明。
    (二)經查附表編號一所示之房屋，原告原於九十年二月十八日以二百十萬元出售予
      訴外人陳偉忠，因被告拒絕將該屋移轉登記予原告，致買賣契約遭訴外人陳偉
      心解除，原告乃於九十一年十月十八日將該屋出售予訴外人楊欣裕，而該屋經
      本院送台住不動產鑑定股份有限公司鑑價結果，於九十一年九月三十日時之市
      價為一百七十萬七千二百四十元，有鑑價報告書一件足憑，則該屋原始售價二
      百十萬元與原告出售前一個月份市價之差價三十九萬二千七百六十元，即為原
      告依已定計畫可得預期之利益。至於原告低於市價一百七十萬七千二百四十元
      賣出之損失部分，係其議價能力不佳所致，又其另主張自九十年三月一日起至
      第二次買賣訂約之日即九十一年十月十八日止受有年息百分之五合計十七萬一
      千三百零八元之利息損失部分，除未舉證證明究依何已定計畫利用買賣價金二
      百十萬元可獲得年息百分之五之利息，且原告於該屋尚未售出之期間尚保有該
      屋之使用與收益權限，如仍准許其向被告請求買賣價金之利息，將造成原告兩
      重受益之不當現象，均難認係所失利益。是原告就附表編號一所示之房屋請求
      所失利益三十九萬二千七百六十元及法定遲延利息，為有理由，逾此部分之請
      求，即屬無據。
    (三)復查原告就其主張附表編號二之房屋，經仲介公司於九十年二月下旬以二百四
      十五萬元尋得買主乙節，雖提出託代理專業契約書一件為證，但僅憑該代理專
      業契約書無法證明該屋已尋得買主，而原告復未能舉證證明九十年二月下旬該
      屋之市○○○地段相類似房屋之成交價格約在二百四十五萬元，或證明同地段
      相類似之房屋自九十年二月下旬起至九十一年八月三十一日原告售出該屋時止
      降價幅度高達一成七【計算式：1-(205/245) =1.7，小數點一位以下四捨五入
      】，尚難認原告於九十一年八月三十一日出售該屋時，受有差價四十萬元之損
      失（即二百四十五萬元減二百零五萬元），是原告請求被告賠償因出售該屋之
      所失利益，顯屬無據，不應准許。
    (四)被告雖抗辯：原告出售房屋所失利益係屬純粹經濟上損失，依法不得請求被告
      賠償，且依信託法第二十三條規定，原告僅得請求被告賠償所受損害或回復原
      狀，不得請求賠償所失利益云云。惟純粹經濟上損失不得請求賠償之原則，僅
      於侵權行為事件有其適用，契約法上尚無不得請求純粹經濟上損失之學理或實
      務見解出現；又信託法第二十三條係規定：「受託人因管理不當致信託財產發
      生損害或違反信託本旨處分信託財產時，委託人、受益人或其他受託人得請求
      以金錢賠償信託財產所受損害或回復原狀，並得請求減免報酬。」並非在規範
      信託人終止信託契約後，受託人未依約返還信託財產之情形。因此，被告如遲
      延履行返還信託財產之義務，原告自得依民法第二百三十一條之規定請求被告
      賠償所失利益，核被告此部分之抗辯，既與法律文義不符，復無任何學理與實
      務見解依據，洵無可採。
五、從而，原告依據信託之法律關係，請求被告賠償所失利益三十九萬二千七百六十
    元，及自九十二年八月十五日即起訴狀繕本送達翌日起至清償日止按年息百分之
    五計算之利息，為有理由，應予准許，逾此之請求，即屬無據，應予駁回。又本
    判決原告勝訴部分所命給付之金額未逾五十萬元，依民事訴訟法第三百八十九條
    第一項第五款之規定，應依職權宣告假執行；被告陳明願供擔保，聲請宣告免為
    假執行，就原告勝訴部分，經核並無不合，爰酌定相當擔保金額准許之；至原告
    敗訴部分，其假執行之聲請即失所附麗，應併予駁回。
六、結論，本件原告之訴為一部有理由，一部無理由，依民事訴訟法第七十九條、第
    三百八十九條第一項第五款、第三百九十二條第二項，判決如主文。
    、第八十五條第二項，第三百九十條第二項，判決如主文。
中　　　華　　　民　　　國　　九十三　　年　　　一　　　月　　 十五　　 日
                                臺灣板橋地方法院民事第三庭
~B法　　　官　何君豪
右為正本係照原本作成
如對本判決上訴，須於判決送達後廿日內向本院提出上訴狀
中　　　華　　　民　　　國　　九十三　　年　　　一　　　月　　 十五　　 日
~B法院書記官　蕭興南
~F0
~T40
附表
┌──┬────────────────┬────────────────┐
│編號│坐落建號                        │門牌號碼                        │
├──┼────────────────┼────────────────┤
│一  │桃園縣龜山鄉○○段一０六八建號  │桃園縣龜山鄉○○路○段五十巷二十│
│    │                                │弄十一號四樓                    │
├──┼────────────────┼────────────────┤
│二  │桃園縣龜山鄉○○段一０九二建號  │桃園縣龜山鄉○○路○段五十巷二十│
│    │                                │弄一號五樓                    　│
└──┴────────────────┴────────────────┘
